【裁判字號】    97,審重訴,70
【裁判日期】    971231
【裁判案由】    拆屋還地等
【裁判全文】
臺灣臺北地方法院民事判決            97年度審重訴字第70號
原      告  丁○○
            甲○
            丙○○
共      同
訴訟代理人  邱俊哲律師
被      告  戊○○
            乙○○
共      同
訴訟代理人  黃碧芬律師
複  代理人  洪良凡律師
上列當事人間請求返還土地等事件，本院於民國97年12月18日言
詞辯論終結，判決如下：
    主  文
被告戊○○應將坐落臺北市○○區○○段一小段一二二之六地號
土地上，如附件複丈成果圖Ｃ部分所示之門牌台北市○○○路○
段二九三號一、二樓房屋拆除，並與被告乙○○自前開房屋坐落
之土地遷離，並將土地返還予原告丙○○、甲○。
被告戊○○應將坐落臺北市○○區○○段一小段一六○之二地號
土地上，如附件複丈成果圖Ｅ部分所示之門牌台北市○○○路○
段二九三號一、二樓房屋拆除，並與被告乙○○自前開房屋坐落
之土地遷離，並將土地返還予原告丁○○。
被告戊○○應自民國九十七年七月二日起至遷讓返還主文第一項
所示土地之日止，按月給付原告甲○新臺幣捌佰零玖元、給付原
告丙○○新臺幣肆佰零伍元。
被告戊○○應自民國九十七年七月二日起至遷讓返還主文第二項
所示土地之日止，應按月給付原告丁○○新臺幣貳萬陸仟壹佰陸
拾壹元。
原告其餘之訴駁回。
訴訟費用新臺幣捌萬肆仟捌佰伍拾元由被告戊○○負擔百分之
九十九（即新臺幣捌萬肆仟零肆元），餘由原告負擔。
本判決第一項於原告丙○○、甲○以新臺幣壹拾柒萬元供擔保後
，得假執行。但被告戊○○如以新臺幣伍拾萬元預供擔保，得免
為假執行。
本判決第二項於原告丁○○以新臺幣貳佰陸拾柒萬元供擔保後，
得假執行。但被告戊○○如以新臺幣捌佰萬元預供擔保，得免為
假執行。
本判決第三項於原告丙○○、甲○分別以新臺幣壹仟元供擔保後
，得假執行。但被告戊○○如分別以新臺幣貳仟肆佰參拾元、肆
仟玖佰元為原告丙○○、甲○預供擔保，得免為假執行。
本判決第四項於原告丁○○以新臺幣伍萬元供擔保後，得假執行
。但被告戊○○如以新臺幣壹拾伍萬柒仟元預供擔保，得免為假
執行。
原告其餘假執行之聲請駁回。
    理  由
一按訴狀送達後，原告不得將原訴變更或追加他訴，但擴張或減
  縮應受判決事項之聲明者，不在此限，民事訴訟法第255條第1
  項第3 款定有明文。原告起訴時除請求拆屋還地外，另請求被
  告戊○○各給付原告丁○○、甲○及丙○○新臺幣（下同）
  99,536 元、100,020元、及50,004元，及自起訴狀繕本送達翌
  日起至清償日止，按年息5%計算之利息；復請求被告戊○○自
  民國97年7月2日起，按月各給付原告丁○○、甲○及丙○○
  99,536元、8,335元及4,167元。其嗣變更聲明，請求被告戊○○自97年7月2日起至遷讓返還土地之日止，按月給付原告丁○○66,376元、甲○2,778元、丙○○1,390元。核其所為訴之聲
  明之變更，合於前開規定，應予准許。
二原告起訴主張：
  (一)原告丙○○、甲○為坐落臺北市○○區○○段一小段第122-
    6地號土地（下稱122-6土地）共有人，應有部分各為1/3 、
    2/3，丁○○則為同小段160-2地號土地（下稱160-2 土地）
    所有人。被告戊○○無任何權源竟於系爭土地上搭建門牌號
    碼臺北市○○○路○段293號之建物（下稱系爭房屋），無權
    占用系爭土地（占用土地之範圍、面積詳如附件複丈成果圖
    Ｃ、Ｅ部分所示），並將該屋出租予被告乙○○使用，爰依
    民法第767 條規定，請求被告劉鳳嬌將占用系爭土地之房屋
    拆除，與被告乙○○均自前開土地遷離並將土地返還原告。
  (二)被告戊○○無權占用系爭土地，受有使用土地之利益，致伊
    受有損害，爰依民法第179 條規定請求被告戊○○返還占用
    土地之不當得利。又按土地法第105條準用同法第97條第1項
    規定，城市地方房屋之租金，以不超過土地及建築物申報總
    價年息10%為限。系爭160之2 地號土地，公告現值每平方公
    尺663,576元，被告戊○○占用12平方公尺；系爭122之6 地
    號土地，公告現值每平方公尺500,143元，被告戊○○占用1
    平方公尺。是被告戊○○每月受有相當於租金之利益分別為
    66,376元、4168元，應按原告之持分比例返還之。
  (三)聲明為：
    1.被告戊○○應將坐落臺北市○○區○○段一小段122之6、
      160之2地號土地上，門牌號碼臺北市○○○路○段293號建
      物，其中坐落第122之6地號上第1、2樓建物各1 平方公尺
      ，坐落第160之2地號第1、2樓建物各12平方公尺如土地複
      丈成果圖所示位置拆除，並與被告乙○○遷離，將土地返
      還原告。
    2.被告戊○○應自97年7月2日起至遷讓之日止，按月給付原
      告丁○○66,376元，原告甲○2,778元，及原告丙○○1,
      390元。
    3.願供擔保請准宣告假執行。
三被告則抗辯：
  (一)系爭房屋為被告戊○○所有，係其夫出資興建贈與被告戊○○，其對系爭房屋有事實上處分權，又系爭房屋1 樓部分現
    由被告戊○○出租予被告乙○○使用。
  (二)原告主張之不當得利數額計算有誤，依土地法第105 條準用
    同法第97條第1 項，不當得利之計算應以土地之申報地價為
    準，而非以公告現值或公告地價為計算依據，且原告以年息
    10%計算不當得利，亦嫌過高。
  (三)聲明為：
    1.原告之訴駁回。
    2.如受不利判決，願供擔保請准宣告免於假執行。
四兩造不爭執事項：
  (一)原告丙○○、甲○分別因買賣取得122-6土地應有部分1/3、
    2/3 ，並於97年5月29日、97年6月18日辦妥所有權移轉登記
    。
  (二)原告丁○○因買賣取得160-2土地所有權全部，並於97年7月
    1日辦妥所有權移轉登記。
  (三)被告戊○○為系爭房屋之事實上處分權人，現將系爭房屋一
    樓部分出租予被告乙○○使用。
  (四)系爭房屋部分占用122-6、160-2土地，占用位置、面積詳如
    附件複丈成果圖Ｃ、Ｅ部分所示。
五得心證之理由：
  (一)原告請求拆屋還地部分：
    1.按所有人對於無權占有或侵奪其所有物者，得請求返還之
      。對於妨害其所有權者，得請求除去之。有妨害其所有權
      之虞者，得請求防止之，民法第767 條定有明文。
    2.查122-6土地為原告丙○○、甲○共有，應有部分各1/3、
      2/3，160-2土地則為原告丁○○所有，有土地登記謄本在
      卷可稽（本院卷第4、5頁參照）。被告戊○○坦承其為系
      爭房屋之事實上處分權人，現將該屋一樓部分出租予被告
      乙○○開店使用（見本院卷第19頁背面），而系爭房屋有
      部分坐落於前開土地上，占用位置、面積詳如附件複丈成
      果圖Ｃ、Ｅ部分所示，業經本院會同兩造及地政機關人員
      親至現場測量查明。被告戊○○既無占有使用該等土地之
      合法權源，系爭房屋有部分坐落於系爭土地上，即屬無權
      占有，原告自得依前開法條規定，請求被告戊○○將占用
      土地之房屋拆除，並請求被告戊○○及乙○○自占用土地
      遷離且將該等土地返還原告。
  (二)原告請求返還不當得利部分：
    又按無法律上之原因而受利益，致他人受損害者，應返還其
    利益，依其利益之性質不能返還者，應償還其價額，民法第
    179條、第181條但書分別定有明文。經查：
    1.被告戊○○無權占用系爭土地中如附件複丈成果圖Ｃ、Ｅ
      部分所示土地，其因此受有使用該土地之利益，致原告受
      有損害，該等利益依性質不能返還，原告自得請求被告償
      還相當於租金之價額。
    2.又土地法第97條第1 項規定：「城市地方房屋之租金，以
      不超過土地及其建築物申報總價年息百分之十為限」，該
      項規定，於租用基地建屋之情形準用之，同法第105 條規
      定甚明。原告請求被告戊○○返還相當於租金之價額，未
      能證明系爭土地出租建屋之合理租金數額，乃主張參酌前
      開土地法之規定以定之，堪可採取。而系爭房屋位於忠孝
      東路3 段，鄰近忠孝東路與復興南路交叉路口，該屋正門
      口即為捷運忠孝復興站1號出口，以忠孝東路與SOGO 百貨
      公司二館相對，附近有多線公車行經，交通甚為便利；且
      忠孝東路3 段兩側均為店面，商業活動繁榮等情，業經本
      院於履勘現場時查明，製有勘驗筆錄可參（見本院卷第27
      頁）。本院審酌上情，認被告應返還相當於租金之價額，
      應按土地法第97條規定，以土地及建築物申報總價年息10
      %計算為當，原告請求以年息10%計算，於法並無不合，爰
      依原告主張之計算標準，計算被告應返還之不當得利。
    3.查122-6、160-2土地於96年1 月之申報地價分別為每平方
      公尺145,646元、261,612元，有土地登記謄本可考（見本
      院卷第4、5頁）。系爭房屋占用122-6土地之面積為1平方
      公尺、占用160-2 土地之面積為12平方公尺，基此計算，
      被告自97年7月2日起至遷讓返還占用土地之日止，應按月
      返還原告甲○、丙○○相當於租金之不當得利數額分別為
      809元、405元（計算式：145,646元×1×0.1÷12＝1,214
      ；1,214×2/3＝809；1,214×1/3＝405）；應按月返還原
      告丁○○相當於租金之不當得利數額為26,161元（計算式
      ：261,612×12×0.1÷12＝26,161）。
  (三)綜上所述，被告戊○○所有之系爭房屋部分無權占用原告所
    有之土地，原告依民法第767 條規定，請求被告戊○○將占
    用土地之房屋拆除，並與被告乙○○自占用土地遷離，且將
    占用土地返還予原告，為有理由，應予准許。又被告戊○○
    無權占用原告所有之土地，受有使用土地之利益，致原告受
    有損害，則原告均依民法第179條、第181條但書規定，請求
    被告戊○○自97年7月2日起至遷讓返還占用土地之日止，按
    月給付原告丙○○405元、給付甲○809元、給付丁○○ 26,
    161 元，亦屬有據；逾此數額所為之請求，則無理由，應予
    駁回。
  (四)兩造均陳明願供擔保，分別聲請宣告假執行及免為假執行，
    就原告勝訴部分，經核均無不合，爰各酌定相當擔保金額准
    許之；至原告敗訴部分，其假執行之聲請已失所附麗，應予
    駁回。
  (五)本案事證已臻明確，兩造其餘主張及舉證，核與判決結果無
    影響，爰不再一一論列，附此敘明。
六訴訟費用負擔之依據：民事訴訟法第79條、第85條第1項。
中    華    民    國    97    年    12    月    31    日
                  民事第六庭    法  官  陳婷玉
以上正本係照原本作成
如對本判決上訴，須於判決送達後20日內向本院提出上訴狀
中    華    民    國    97    年    12    月    31    日
                                書記官  曾靖雯


司法院資訊處製作；財團法人民間司法改革基金會備份。
